【裁判字號】    98,交易,312
【裁判日期】    980630
【裁判案由】    過失傷害
【裁判全文】
臺灣臺北地方法院刑事判決      九十八年度交易字第三一二號
公  訴  人  臺灣臺北地方法院檢察署檢察官
被      告  丙○○
選任辯護人  張泰昌律師
            李詩楷律師
上列被告因過失傷害案件，經檢察官提起公訴（九十八年度調偵
字第三四一號），本院判決如下：
    主  文
丙○○無罪。
    理  由
一、公訴意旨略以：被告丙○○於民國九十七年十一月八日上午
    六時三十一分許，駕駛車牌號碼Ｋ二Ｒ—七○六號重型機車
    ，沿臺北市○○區○○街，由西往東行駛，途經該路與西園
    路口，理應注意車輛行駛時，應注意車前狀況，並隨時採取
    必要之安全措施，而依當時情形，又無不能注意之情事，竟
    疏於注意，適有被害人許景忠駕駛車牌號碼九六三—ＢＬＺ
    號重型機車，沿西園路由南往北駛來，至雙方均閃避不及，
    在西園路口與大理街口發生碰撞，致被害人人車倒地後，受
    有顱內出血之傷害。案經被害人之配偶乙○○獨立告訴，因
    認被告涉犯刑法第二百八十四條第一項前段過失傷害罪嫌云
    云。
二、按犯罪事實應依證據認定之，無證據不得認定犯罪事實。又
    不能證明被告犯罪者，應諭知無罪之判決，刑事訴訟法第一
    百五十四條第二項、第三百零一條第一項分別定有明文。次
    按事實之認定，應憑證據，如未能發現相當證據，或證據不
    足以證明，自不能以推測或擬制之方法，為裁判基礎（最高
    法院四十年臺上字第八六號判例參照）。且認定犯罪事實所
    憑之證據，雖不以直接證據為限，間接證據亦包括在內，然
    而無論直接證據或間接證據，其為訴訟上之證明，須於通常
    一般之人均不致有所懷疑，而得確信其為真實之程度者，始
    得據為有罪之認定，倘其證明尚未達到此一程度，而有合理
    之懷疑存在而無從使事實審法院得有罪之確信時，即應由法
    院為諭知被告無罪之判決（最高法院七十六年臺上字第四九
    八六號判例參照）。
三、公訴人認被告涉有過失傷害犯行，無非係以告訴人乙○○之
    指訴、道路交通事故現場圖、道路交通事故調查報告表(一)、
    (二)、道路交通事故補充資料表、道路交通事故談話紀錄表、
    現場照片、臺北市政府警察局交通警察大隊交通事故初步分
    析研判表、臺北市立聯合醫院病危通知單、臺北市○○○○
    ○道路交通事故肇事人自首情形紀錄表為其主要論據。
四、訊據被告固坦承於前揭時地與被害人發生車禍，被害人因此
    受有顱內出血之傷害等情，惟堅詞否認有何過失傷害犯行，
    辯稱：案發當時伊騎機車自大理街口綠燈起步直行，時速約
    二、三十公里，在通過西園路時，遭自西園路方向騎機車闖
    紅燈而來之被害人撞及右後車身而滑倒等語。
五、經查：
  (一)證據能力方面：
    按被告以外之人於審判外之言詞或書面陳述，除法律有規定
    者外，不得作為證據，刑事訴訟法第一百五十九條第一項固
    有明文；惟被告以外之人於審判外之陳述，雖不符刑事訴訟
    法第一百五十九條之一至第一百五十九條之四之規定，而經
    當事人於審判程序同意作為證據，法院審酌該言詞陳述或書
    面陳述作成時之情況，認為適當者，亦得為證據。當事人、
    代理人或辯護人於法院調查證據時，知有第一百五十九條第
    一項不得為證據之情形，而未於言詞辯論終結前聲明異議者
    ，視為有前項之同意，同法第一百五十九條之五亦有明文。
    當事人及辯護人對於本院據以認定本案之道路交通事故現場
    圖、道路交通事故調查報告表(一)、(二)、道路交通事故補充資
    料表、道路交通事故談話紀錄表、臺北市立聯合醫院和平院
    區診斷證明書，未於言詞辯論終結前就該等證據聲明異議，
    本院審酌上開書面陳述，乃警員到場處理本件交通事故時，
    及醫師於被害人就診後所製作，均適為本案之證據，揆諸前
    揭規定，自得作為證據；至其餘資以認定本案犯罪事實之非
    供述證據（詳後述），亦查無違反法定程序取得之情形，依
    刑事訴訟法第一百五十八條之四反面規定，洵具證據能力。
  (二)實體方面：
    1.被告於九十七年十一月八日上午六時三十一分許，駕駛車
      牌號碼Ｋ二Ｒ—七○六號重型機車沿大理街西向東行駛，
      駛至大理街、西園路交岔路口時，該車右側車身，遭沿大
      理街西向東行駛，由被害人駕駛車牌號碼九六三—ＢＬＺ
      號重型機車撞及而肇事，被害人因而人車倒地，受有顱內
      出血之傷害等事實，此為被告所不否認，並有道路交通事
      故現場圖、道路交通事故調查報告表(一)、(二)、道路交通事
      故補充資料表、道路交通事故談話紀錄表、現場照片、臺
      北市立聯合醫院和平院區診斷證明書、病歷摘要在卷可稽
      （見臺灣臺北地方法院檢察署九十七年度偵字第二五四三
      四號偵查卷第十五頁至第二十頁、第二十五頁至第三十一
      頁、本院卷第三十一頁至第三十二頁），此部分事實固堪
      認定。
    2.惟證人甲○○警員於本院審理時結證：我擔任交通警察迄
      今約一年半，本件車禍係由我處理，我到達現場時，僅被
      告在場，被害人已送至醫院，現場只有刮地痕，沒有煞車
      痕，被害人之機車前車頭有撞痕，被告之機車右側車身亦
      有撞擊凹入之裂痕，因兩人之機車均倒左邊，故二車車身
      左側均有擦痕，當時被告說他是沿大理街西向東方向行駛
      ，大理街方向之號誌是綠燈，是被害人闖紅燈行駛，我在
      被告之自首情形紀錄表上勾選「報案人或勤指中心轉來資
      料未報明肇事人姓名，處理人員前往現場處理時，肇事人
      在場，並當場承認為肇事人」，此「肇事人」僅指被告承
      認是本件交通事故之當事人，因該表格係制式，所以才會
      勾選此欄位，因現場沒有目擊證人，我遂於隔天向案發現
      場附近之大理街派出所及康定路派出所調閱監視錄影畫面
      ，但均未拍攝到當時車禍發生狀況或號誌運作情形，另前
      往案發附近店家查訪，亦無人目睹，我無法憑現場跡證或
      被告、被害人所受傷勢之輕重，判斷案發當時究係何人違
      反交通號誌等語（見本院卷第三十六頁至第三十八頁）。
    3.且本件交通事故經臺灣臺北地方法院檢察署檢察官送請臺
      北市車輛行車事故鑑定委員會鑑定結果：「伍、肇事分析
      ：一、駕駛行為：(一)許君（指被害人）事故後受傷，未製
      作談話紀錄。許君太太到會指稱，其並不清楚本事故之發
      生經過。(二)鄭君（指被告）警方談話紀錄略以：『‧‧‧
      我車沿大理街西向東行駛至西園路口暫停紅燈，俟大理街
      方向綠燈亮起便起步準備通過西園路口，至肇事處時對方
      機車沿西園路南向北闖紅燈行駛過來並以前車頭撞及我車
      右後方車身而肇事。』，鄭君到會補述略以：『‧‧‧我
      車於行向綠燈行駛，當通過路口中心線時遭對方機車撞及
      ，致後方排氣管處有凹痕，左手把、燈罩處均損壞』」。
      (三)參據警方道路交通事故現場圖所示雙方車輛倒地刮地痕
      位置、事故後最終停車位置及兩車相撞及之部位等推析，
      許君騎乘普通重型機車應係沿西園路南向北行駛至肇事處
      與沿大理街西向東行駛鄭君之普通重型機車相撞及，雙方
      行向不同，應有一方未依號誌指示行止，致發生此事故。
      (四)參據警方道路交通事故現場照片所示號誌時相及向臺北
      市交通管制工程處查詢西園路、大理街口號誌運作情形，
      查該肇事路口為簡單二時相號誌時制運作，即當路口東西
      向號誌為綠燈時鄭君普通重型機車始可續行往東，又南北
      向號誌為綠燈時許君普通重型機車才允許往北續行。(五)綜
      上所述，鄭君自述騎車係沿大理街西向東行駛至路口暫停
      紅燈，俟行向號誌轉換綠燈之後要通過路口時與沿南向北
      闖紅燈行駛由許君騎乘之普通重型機車相撞及，惟許君因
      事故後受傷，未製作談話紀錄，由警方提供相關肇事資料
      所示，目前尚未有留有事故現場之目擊證人證詞，且路口
      設有之監視器並未錄到肇事發生號誌運作情形，而現有跡
      證亦無法佐證究係何方違反號誌管制而發生本事故。是以
      雙方均不排除『涉嫌違反號誌管制』之情事同為本事故肇
      事原因。二、佐證資料：(一)警方事故現場圖、照片、談話
      紀錄。(二)司法機關函卷附資料。三、路權歸屬：汽車行駛
      至交岔路口，其行進、轉彎，應遵守燈光號誌之指示行駛
      。四、法規依據：道路交通安全規則第一百零二條第一項
      第一款。」等語，經檢察官再送請臺北市車輛行車事故鑑
      定覆議委員會鑑定，該會九十八年第四次及第五次會議結
      論：「本案雙方涉嫌違反號誌管制，因無新事證且相關跡
      證不足，無法鑑定」等語，亦有臺北市交通裁決所九十八
      年二月十一日北市裁鑑字第○九八三一○四四七○○號函
      檢送之臺北市車輛行車事故鑑定委員會鑑定意見書、臺北
      市政府交通局九十八年五月六日北市交安字第○九八三○
      八三七二○○號函在卷可佐（見同上第二五四三四號偵查
      卷第七十六頁至第七十九頁、臺灣臺北地方法院檢察署九
      十八年度調偵字第三四一號偵查卷第六頁），是無積極證
      據足認被告確有違反號誌管制之情事，依罪疑有利於被告
      原則，尚難認定被告有違反號誌管制之違規行為。
    4.被告呼氣酒精濃度測試值為每公升○毫克，有酒精濃度測
      定單在卷足憑（見同上第二五四三四號偵查卷第二十三頁
      ），足見被告並未酒後駕車。又本件交通事故現場並無煞
      車痕，僅有刮地痕，業據甲○○警員證述如前，而「汽車
      煞車距離、行車速度及道路摩擦係數對照表」係以煞車痕
      為計算標準，本院亦無法徒憑刮地痕判定被告於案發時有
      超速行駛之情事。
    5.按汽車（含機車）行駛時，駕駛人應注意車前狀況，並隨
      時採取必要之安全措施，道路交通安全規則第九十四條第
      三項定有明文，被告為機車駕駛人，於上揭時地駕車行經
      上開交岔路口時，固應遵守道路交通安全規則規定，注意
      車前狀況，並隨時採取必要之安全措施。惟按汽車駕駛人
      ，因可信賴其他參與交通之對方亦能遵守交通規則，且衡
      諸日常生活經驗及一般合理駕駛人之注意能力，已為必要
      之注意，並已採取適當之措施，或縱未採取適當之措施，
      仍無法避免交通事故之發生時，該汽車駕駛人對於信賴對
      方亦能遵守交通規則乃竟違規之行為，自無預防之義務，
      難謂該汽車駕駛人即有能注意而不注意之過失，而令負過
      失之責任（最高法院九十年度臺上字第二四○○號判決參
      照）。本件交通事故發生地點為臺北市○○區○○路、大
      理街口，該處交岔路口設有行車管制號誌，本案不能證明
      被告於案發時確有違反號誌管制之違規行為，業如前述，
      則被告駕車行經該交岔路口時，見其行向之號誌為綠燈，
      當可信賴南北行向之被害人遵守交通號誌而暫停，而被告
      係在其車道正常行駛並無積極證據證明其有超速、酒後駕
      車等違規行為，且依法律、習慣及日常生活經驗觀之，亦
      無從預知被害人有闖越紅燈之舉，嗣其發現被害人闖越紅
      燈，已無充足之時間採取適當之措施以避免交通事故之發
      生，其對於防止危險發生之相關交通法令之規定，業已遵
      守，並盡相當之注意義務，以防止危險發生，尚難認被告
      違反上開注意義務，而有過失。
    6.至於被告所駕駛之前開機車與被害人所駕駛之上開機車發
      生碰撞，被害人因而人車倒地，受有顱內出血之傷害，雖
      如前述，然按刑法上之過失，其過失行為與結果間，在客
      觀上有相當因果關係始得成立。所謂相當因果關係，係指
      依經驗法則，綜合行為當時所存在之一切事實，為客觀之
      事後審查，認為在一般情形下，有此環境、有此行為之同
      一條件，均可發生同一之結果者，則該條件即為發生結果
      之相當條件，行為與結果即有相當之因果關係。反之，若
      在一般情形下，有此同一條件存在，而依客觀之審查，認
      為不必皆發生此結果者，則該條件與結果不相當，不過為
      偶然之事實而已，其行為與結果間即無相當因果關係（最
      高法院七十六年臺上字第一九二號判例參照）。本件交通
      事故之肇事原因既不能證明係被告違反號誌管制、超速、
      酒後駕車或其他違規行為所致，則被害人雖係因本件交通
      事故導致受傷，亦難認與被告之駕駛行為具有相當因果關
      係。
    7.綜上所述，公訴人雖指被告涉有刑法第二百八十四條第一
      項前段過失傷害罪嫌，然就被告是否有過失，仍有合理之
      懷疑存在，已如前述，而未達於一般人均可得確信其為真
      實之程度，此外，復查無其他積極證據足認被告有何公訴
      人所指過失傷害犯行，揆諸前揭規定及說明，既不能證明
      被告犯罪，自應為無罪判決之諭知。
據上論斷，應依刑事訴訟法第三百零一條第一項，判決如主文。
本案經檢察官楊冀華到庭執行職務
中    華    民    國  九十八  年    六    月   三十   日
                          臺灣臺北地方法院交通法庭
                              法      官  孫萍萍
以上正本證明與原本無異。
如不服本判決，應於收受送達後十日內向本院提出上訴書狀，並
應敘述具體理由；其未敘述上訴理由者，應於上訴期間屆滿後二
十日內向本院補提理由書（均須按他造當事人之人數附繕）「切
勿逕送上級法院」。
                              書  記  官  林義盛
中    華    民    國  九十八  年    六    月   三十   日


司法院資訊處製作；財團法人民間司法改革基金會備份。
